# API R: Exercícios para praticar

Você também pode [clicar aqui](http://www.cepespdata.io/static/docs/API_CEPESPData_abraji2019.pdf) para fazer download do documento PDF com os exercícios abaixo.

**Questão 1.** Para cada uma das questões numeradas abaixo, responda:

- Qual função do __cepespR__ você utilizaria?

- Quais são os parâmetros que você deve informar?

- Seria preciso fazer outras operações no banco? Quais? 

    **1.1.** Quantos votos na legenda o PSL teve em 2018 para Deputado Federal? E em 2014? Houve aumento?
    
    **1.2.** Quantas governadoras foram eleitas nas últimas quatro eleições?
    
    **1.3.** Quantas mulheres negras (pretas ou pardas) concorreram ao cargo de prefeita em 2016 no Brasil?
    
    **1.4.** Quantas pessoas que eram filiadas ao PCO no Estado de Alagoas se desfiliaram do partido ou tiveram sua filiação cancelada?
    
    **1.5.** Considerando os candidatos a vereador no Rio Grande do Sul em 2012, qual é o partido com o maior valor total de bens declarados? 


**Trabalhando com outras bases de dados a partir do código do IBGE**

Uma das vantagens de utilizar os dados eleitorais do CepespData é já ter pronta a compatibilização entre o código do município do TSE e o código das regiões administrativas do IBGE.

Assim, podemos juntar os dados eleitorais do CepespData com qualquer outro que tenha o código do IBGE em poucas linhas de programação. 

Nesse exemplo, vamos explorar como juntar os dados do CepespData com os [dados dos beneficiários do Programa Bolsa Família em 2016](http://dados.gov.br/dataset/bolsa-familia-misocial) e das [estimativas populacionais do IBGE enviadas ao TCU de 2016](https://www.ibge.gov.br/estatisticas/sociais/populacao/9103-estimativas-de-populacao.html?=&t=downloads). 

Os dados pré-processados em `.csv` podem ser baixados [clicando aqui](https://drive.google.com/open?id=1lZUEJrmlaOTONBGI_3aUZPnMlA_rp3jD).

A pergunta que queremos responder é: 

**Questão 2.** Existe correlação entre a porcentagem de votos do PT num município e a porcentagem de famílias do Programa Bolsa Família em 2016?

*Lembrando: que correlação não é a mesma coisa que causa! O foco aqui é o trabalho com os dados e não as conclusões. Para afirmar que o Programa Bolsa Família melhora o resultado eleitoral do PT, precisaríamos de uma análise muito mais sofisticada que a proposta nesse exercício.*

Passo a passo:

2.1. Baixe os dados do Programa Bolsa FamÍlia (`pbf_2016.csv`) e abra no R. Dica: veja como utilizar a função `read.csv2()`. Inspecione quais são as variáveis no banco.
 
2.2. Baixe os dados da população do IBGE (`pop_ibge_2016.csv`) e abra no R. Inspecione quais são as variáveis no banco.
 
2.3. Utilizando o **cepespR**, construa um banco de dados que tenha a quantidade de votos por município por partido para o cargo de prefeito no ano de 2016.
 
2.4. Crie uma variável que indique a porcentagem de votos recebida por partido por município.
 
2.5. Junte o banco de população com os dados do Bolsa Família utilizando o código do IBGE. *Dica: Verifique se o tipo da variável do código do IBGE nos dos bancos são iguais. Caso contrário, uniformize-as. Também veja quantos dígitos o código possui -- em alguns bancos, o código do IBGE vem com o dígito verificador, que pode ser descartado sem problemas. Se for preciso descartá-lo, procure como usar a função* `substr()`. *Guarde em uma nova variável este código de município com um dígito a menos.* 
 
2.6. Verifique se o *join* foi feito corretamente explorando o banco com o comando `summary()`. Não podemos ter NA's!
 
2.7. Nesse novo banco, crie uma variável que indique o número de famílias benefiárias a cada 1000 habitantes.
 
2.8. Agora, junte o banco com a variável do item 7 ao banco com as porcentagens de voto. *Dica: lembre-se de usar a variável do código do IBGE com o mesmo número de digitos.*
 
2.9. Faça um gráfico de dispersão simples usando a função `plot()` entre as variáveis de famílias beneficiárias e a porcentagem de votos para candidatos do PT. Parece haver correlação?
 
## Respostas aos exercícios

Você também pode [clicar aqui](http://www.cepespdata.io/static/docs/API_CEPESPData_abraji2019_respostas.pdf) para fazer download do documento PDF com as respostas abaixo.
 
1.1. Quantos votos na legenda o PSL teve em 2018 para Deputado Federal? E em 2014? Houve aumento?

```{r,eval = FALSE}
lista.colunas <- list("ANO_ELEICAO","NUMERO_CANDIDATO","QTDE_VOTOS")

votosPSL <- get_elections(year="2014,2018",
                          position="Deputado Federal",
                          regional_aggregation="Brasil",
                          candidate_number = "17",
                          columns_list = lista.colunas)
print(votosPSL)
```

1.2. Quantas governadoras foram eleitas nas últimas quatro eleições?

```{r,eval = FALSE}
lista.colunas <- list("ANO_ELEICAO","SIGLA_UE","NUMERO_CANDIDATO","QTDE_VOTOS","DESCRICAO_SEXO")

governadoras <- get_elections(year="2006,2010,2014,2018",
                              position="Governador",
                              regional_aggregation="Brasil",
                              only_elected = T,
                              columns_list = lista.colunas)

governadoras %>%
  group_by(DESCRICAO_SEXO) %>%
  summarise(n = n())

```

1.3. Quantas mulheres negras (pretas ou pardas) concorreram ao cargo de prefeita em 2016 no Brasil?

```{r,eval = FALSE}
lista.colunas <- list("ANO_ELEICAO","DESCRICAO_COR_RACA","QTDE_VOTOS","DESCRICAO_SEXO")

prefeitasnegras <- get_elections(year="2016",
                                 position="Prefeito",
                                 columns_list = lista.colunas)

prefeitasnegras %>%
  filter(DESCRICAO_COR_RACA %in% c("PRETA","PARDA")) %>%
  group_by(DESCRICAO_SEXO,DESCRICAO_COR_RACA) %>%
  summarise(n = n())

```


1.4. Quantas pessoas que eram filiadas ao PCO no Estado de Alagoas se desfiliaram do partido ou tiveram sua filiação cancelada?

```{r,eval = FALSE}

filiadosAL <- get_filiates(state='AL',party ='PCO')

filiadosAL %>%
  group_by(SITUACAO_REGISTRO) %>%
  summarise(n = n())
  

```


1.5. Considerando os candidatos a vereador no Rio Grande do Sul em 2012, qual é o partido com o maior valor total de bens declarados? 

```{r,eval = FALSE}
lista.colunas <- list("NUMERO_PARTIDO","SIGLA_PARTIDO","VALOR_BEM")

bens_vereadores <- get_assets(year=2012,
                              state = "RS",
                              columns_list = lista.colunas)

bens_vereadores %>%
  mutate(valor = gsub("[.]","",VALOR_BEM), #remove o ponto do numeral
         valor = as.numeric(sub(",", ".", valor))) %>% #transforma a v?rgula em ponto 
  group_by(SIGLA_PARTIDO) %>%
  summarise(total = sum(valor)) %>%
  top_n(1,total)
  
```

**2. Trabalhando com outras bases de dados a partir do código do IBGE**

2.1. Baixe os dados do Programa Bolsa Família (`pbf_2016.csv`) e abra no R. Dica: veja como utilizar a função `read.csv2()`. Inspecione quais são as variáveis no banco.
 
```{r,eval=F}
pbf <- read.csv2("pbf_2016.csv",stringsAsFactors = F)
glimpse(pbf)
```

2.2. Baixe os dados da população do IBGE (`pop_ibge_2016.csv`) e abra no R. Inspecione quais são as variáveis no banco.
 
```{r,eval=F}
pop <- read.csv2("pop_ibge_2016.csv",stringsAsFactors = F)
glimpse(pop)
```

2.3. Utilizando o **cepespR**, construa um banco de dados que tenha a quantidade de votos por município por partido para o cargo de prefeito no ano de 2016.
 
```{r,eval=F}
lista.colunas <- list("NUMERO_CANDIDATO","QTDE_VOTOS","COD_MUN_IBGE")

votos <- get_votes(year=2016,
                   position = "Prefeito",
                   columns_list = lista.colunas)
```

2.4. Crie uma variável que indique a porcentagem de votos recebida por partido por município.

```{r,eval=F}
# Fazendo os totais de votos por município:
votos_totais <- votos %>%
  group_by(COD_MUN_IBGE) %>%
  summarise(votosmun = sum(QTDE_VOTOS))

# Juntando os totais e criando a variável com a porcentagem:
votos <- votos %>%
  left_join(votos_totais,by="COD_MUN_IBGE") %>%
  mutate(pct_votos = 100*(QTDE_VOTOS/votosmun))

summary(votos$pct_votos)
```
  
2.5. Junte o banco de população com os dados do Bolsa Família utilizando o código do IBGE. *Dica: Verifique se o tipo da variável do código do IBGE nos dos bancos são iguais. Caso contrário, uniformize-as. Também veja quantos dígitos o código possui -- em alguns bancos, o código do IBGE vem com o dígito verificador, que pode ser descartado sem problemas. Se for preciso descartá-lo, procure como usar a função* `substr()` *e guarde-a numa nova variável.* 

```{r,eval=F}
# Vendo como é a variável do código do IBGE de cada um dos bancos:
summary(pbf$cod_ibge)
summary(pop$cod_mun)
# Ambas são numéricas, mas há diferença no número de dígitos.
# O banco com os dados da população possui um dígito a mais. 

# Criando uma nova variável do código com 6 dígitos, para ficar igual ao do PBF:
pop <- pop %>%
  mutate(cod_mun2 = as.numeric(substr(cod_mun, start = 1, stop = 6)))

# Fazendo o join:
bd_join <- pop %>%
  left_join(pbf, by = c("cod_mun2" = "cod_ibge"))

```
 
2.6. Verifique se o *join* foi feito corretamente explorando o banco com o comando `summary()`. Não podemos ter NA's!
 
```{r,eval=F}
# Testando se não perdemos ou ganhamos linhas no join:
nrow(bd_join) == nrow(pbf)
nrow(bd_join) == nrow(pop)

# Checando se todas as variáveis estão completas:
summary(bd_join)
```
 
2.7. Nesse novo banco, crie uma variável que indique o número de famílias benefiárias a cada 1000 habitantes.
 
```{r,eval=F}
bd_join <- bd_join %>%
  mutate(familias_1000hab = (qtd_familias_beneficiarias_bolsa_familia/pop_estimada)*1000)

summary(bd_join$familias_1000hab)
```
 
2.8. Agora, junte o banco com a variável do item 7 ao banco com as porcentagens de voto. *Dica: lembre-se de usar a variável do código do IBGE com o mesmo número de digitos.*
 
```{r,eval=F}

votos_completo <- votos %>%
  mutate(cod_mun = COD_MUN_IBGE) %>% 
  left_join(bd_join, by="cod_mun")

nrow(votos_completo) == nrow(votos)
```
 
2.9. Faça um gráfico de dispersão simples usando a função `plot()` entre as variáveis de famílias beneficiárias e a porcentagem de votos para candidatos do PT. Parece haver correlação?
 
```{r,eval=F}
votosPT <- votos_completo %>%
  filter(NUMERO_CANDIDATO == 13)

plot(votosPT$familias_1000hab,votosPT$pct_votos)

```
