# Como visualizar dados no R

```{r, include=FALSE}
knitr::opts_chunk$set(echo = TRUE,
                      eval = FALSE)
```

## Gráficos

### Gráfico de Barras

Primeiro, instale os pacotes necessários:

```{r}
install.packages(c("ggplot2", "sf", "ggthemes"))
```

Em seguida, precisamos fazer a requisição da nossa tabela.

```{r}
library(cepespR)
library(dplyr)
library(ggplot2)

cand_2014 <- get_candidates(2014, 6)
```

Em seguinda, iremos filtrar o nosso banco para utilizar a função `ggplot`. Dentro da função `ggplot`, repare no parâmetro `mapping` que recebe a função `aes`. Dentro de `aes`, o parâmetro `x` recebe o nome da variável que queremos utilizar para montar no nosso __gráfico de barras__.

```{r}
cand_2014 %>% 
  filter(DES_SITUACAO_CANDIDATURA %in% c("DEFERIDO", "DEFERIDO COM RECURSO")) %>% 
  ggplot(mapping = aes(x = DESCRICAO_SEXO)) +
  geom_bar() +
  theme_minimal()
```

Você pode substituir `DESCRICAO_SEXO` por outras variáeis: `DESCRICAO_COR_RACA`, `DESCRICAO_GRAU_INSTRUCAO`, `DESCRICAO_ESTADO_CIVIL`.
